【裁判字號】    98,消債更,252
【裁判日期】    981026
【裁判案由】    更生
【裁判全文】
臺灣桃園地方法院民事裁定           98年度消債更字第252號
聲  請  人
即  債務人  甲○○
上列當事人因消費者債務清理更生事件，本院裁定如下：
    主    文
債務人甲○○自中華民國九十八年十月三十日十七時起開始更生
程序。
命司法事務官進行本件更生程序。
    理    由
一、本件聲請意旨略以：聲請人即債務人因消費借貸、信用卡、
    現金卡契約負欠無擔保債務新台幣（下同）2,893,171 元，
    債務人於消費者債務清理條例施行前，於民國95年間曾依「
    中華民國銀行公會會員辦理消費金融案件無擔保債務協商機
    制」，以書面向最大債權金融機構聯邦商業銀行股份有限公
    司（下稱聯邦銀行）請求共同協商債務清償方案，並於民國
    95年6 月間協商成立，依協議書債務人每月應繳金額為33,4
    19元，債務人於協商成立時係任職於榮陞汽車股份有限公司
    ，扣除每月必要支出及扶養2 名未成年子女後，實無力清償
    協商款項33,419元，債務人顯有不可歸責於己事由，無法繼
    續履行協商內容而有重大困難；又債務人之無擔保或無優先
    權債務總額未逾1,200 萬元，復未經法院裁定開始清算程序
    或宣告破產，爰聲請更生等語。
二、按債務人不能清償債務或有不能清償之虞者，得依本條例所
    定更生或清算程序，清理其債務。又債務人對於金融機構因
    消費借貸、自用住宅借款、信用卡或現金卡契約而負債務，
    在聲請更生或清算前，應提出債權人清冊，以書面向最大債
    權金融機構請求協商債務清償方案，並表明共同協商之意旨
    。債務人與金融機構協商成立者，不得聲請更生或清算。但
    因不可歸責於己之事由，致履行顯有重大困難者，不在此限
    。本條例施行前，債務人依金融主管機關協調成立之中華民
    國銀行公會會員，辦理消費金融案件無擔保債務協商機制與
    金融機構成立之協商，準用前項之規定。消費者債務清理條
    例第151 條第1 項、第5 項、第6 項定有明文。易言之，債
    務人對於金融機構因消費借貸、自用住宅借款、信用卡或現
    金卡契約而負債務，有不能清償或有不能清償之虞者，於本
    條例施行後，曾與最大債權金融機構協商成立，或於本條例
    施行前，曾依金融主管機關協調成立之中華民國銀行公會會
    員，辦理消費金融案件無擔保債務協商機制與金融機構成立
    協商者，均不得依本條例聲請更生或清算程序，惟如有本條
    例第151 條第5 項但書所列之不可歸責於己之事由，致履行
    顯有重大困難之情形者，始例外得依本條例聲請更生或清算
    程序。又本條例第151 條第5 項增訂毀諾條款之立法理由，
    乃在避免債務人任意毀諾已成立之協商，濫用更生或清算之
    債務清理程序，因此條文所指「因不可歸責於己之事由，致
    履行顯有重大困難者」之解釋，自應從債務人是否構成任意
    毀諾情事，即有無濫用債務清理權而為認定。是以對於債務
    人於成立協商後，其經濟狀況未見改善，甚至持續惡化，如
    不許其聲請更生或清算而仍強令其須依協商方案繼續履行，
    即不符本條例更生或清算程序乃在幫助陷於經濟上困境之債
    務人，得藉由更生或清算程序走出經濟困境而得重建更生之
    立法意旨。又債務人與最大債權金融機構協商當時，確實已
    有無法清償之事實存在者，例如當時薪資已不敷支出協商金
    額，因迫於無奈而勉強接受其薪資完全無法負擔之協商金額
    ，或依其薪資所得扣除協商金額後已不敷支應個人及受扶養
    親屬生活必要支出，均難認其所為更生或清算之聲請行為，
    有何濫用債務清理權之情事。
三、經查，債務人因消費借貸、信用卡、現金卡契約，負欠無擔
    保債務合計2,893,171 元（聲請狀第1 頁記載之債務總金額
    為2,893,171 元，惟依債權人清冊所載金額計算，債權總金
    額為2,897,771 元），有債務人所提財團法人金融聯合徵信
    中心當事人綜合信用報告債務清理條例前置協商專用債權人
    清冊1 份（未包含債權人萬榮行銷顧問股份有限公司、台灣
    金聯資產管理股份有限公司及台灣土地銀行桃園分行，債權
    總金額為2,326,572 元）在卷可稽。又債務人於消費者債務
    清理條例施行前，曾依「中華民國銀行公會會員辦理消費金
    融案件無擔保債務協商機制」，以書面向最大債權金融機構
    聯邦銀行協商債務清償方案，於95年6 月間成立協商，債務
    人每月應繳金額為33,419元（債務人主張協商成立應繳金額
    為31,822元，惟債務人提出之協議書上並無債務人之簽名，
    亦未經債權人核章，故應以債權人聯邦銀行所提出之協議書
    上載協商金額33,419元為準），債務人自簽約後一期未繳等
    情，為債務人所自承，並與債權人即聯邦銀行陳報之情形相
    符，堪認屬實。又債務人於96年全年收入為321, 223元，97
    年全年收入為372,328 元，其每月平均所得為26,769 元 、
    31,027元，有債務人所提財政部臺灣省北區國稅局96、97年
    綜合所得稅各類所得資料清單各1 份在卷可稽，依此，債務
    人之薪資所得顯不足以負擔上開每月33,4 19 元之協商金額
    ，況債務人尚有維持個人生活之必要費用待支出，且需與配
    偶乙○○共同負擔2 名未成年子女丙○○（86年9 月17 日
    生）、丁○○（88年12月30日生）之扶養義務，是債務人主
    張其自協商成立後隨即毀諾未依約履行，有不可歸責於己之
    事由，致履行有重大困難等語，應可採信。又債務人現今每
    月收入約24,000元，此為債權人所不爭執，扣除98年度之最
    低生活費用標準9,829 元後，僅14,171元（尚未計入子女扶
    養費），已不足以支應債權人提供180 期之零利率分期給付
    ，每月攤還1 萬6 千餘元之條件，是以債務人之每月收入所
    得，確實無法清償所欠債務，且債務人名下除有輕型機車1
    輛及存款317 元外，別無其他資產，堪認債務人主張其不能
    清償債務且有不應歸責於己之事由，致履行顯有重大困難之
    主張為可採。
四、按法院開始更生程序之裁定，應載明其年、月、日、時，並
    即時發生效力。次按法院裁定開始更生或清算程序後，得命
    司法事務官，進行更生或清算程序，必要時，得選任律師、
    會計師或其他適當之自然人或法人一人為監督人或管理人，
    消費者債務清理條例第45條第1 項、第16條第1 項分別定有
    明文。本件債務人有不能清償債務之情，且有不可歸責之事
    由，復查無債務人有消費者債務清理條第6 條第3 項、第8
    條或第46條各款所定駁回更生聲請之事由存在，則債務人聲
    請更生，洵屬有據，應予准許。並依前揭規定命司法事務官
    進行本件更生程序，爰裁定如主文。
中    華    民    國    98    年    10    月    26    日
                  民事第二庭    法  官  劉佩宜
以上正本係照原本作成
不得抗告
中    華    民    國    98    年    10    月    26    日
                                書記官  賴柏仲


司法院資訊處製作；財團法人民間司法改革基金會備份。
